臺灣高等法院臺南分院刑事判決　一００年度上訴字第一０六九號
上訴人
即被告　吳政儒
上列上訴人因偽造文書等案件，不服臺灣臺南地方法院一００年
度易字第九四八號中華民國一００年九月十六日第一審判決（起
訴案號：臺灣臺南地方法院檢察署一００年度偵字第九八三七號
），提起上訴，本院判決如下：
    主    文
上訴駁回。
    事    實
一、吳政儒於民國（下同）一００年七月十五日在網路聊天室認
    識姓名年籍不詳綽號「阿彬」之成年男子，因無業經勸誘加
    入「阿彬」、「龍哥」等人組成之詐騙集團，擔任佯裝為法
    院書記官向遭詐騙被害人收取款項之職務。即與「阿彬」、
    「龍哥」等人組成之詐騙集團成員共同基於僭行公務員行使
    職權、行使偽造公文書、特種文書及意圖為自己不法所有而
    詐欺取財之犯意聯絡，於一００年七月十八日下午，先後以
    電話自稱為員警、書記官，向王慎思謊稱其個人資料外洩，
    遭不法集團開立人頭帳戶，須將其銀行帳戶存款領出交其保
    管，始能證明清白，且不能告知他人，避免洩密觸犯洩密罪
    ，並傳真偽造之「法務部執行凍結管制命令」予王慎思，使
    王慎思信以為真，依指示將其郵局、第一銀行及兆豐銀行帳
    戶內之款項共新臺幣（下同）三十一萬元領出，至約定地交
    付。同日上午搭乘「阿彬」駕駛小客車自臺中市南下，途中
    提供交付自己之照片一張予「阿彬」，由「阿彬」將之黏貼
    於偽造之「台灣省法務部行政單位識別證」（內載單位：監
    管科、職稱：書記官、姓名：張君賴）上，作為向被害人取
    款時出示，用以佐證其為法務部職員之意，並取得序號00
    00000000000000號及序號00000000
    000000號行動電話二支（廠牌均為：ＳＡＭＳＵＮＧ
    ），作為與該詐騙集團聯絡成員及詐騙被害人使用之工具。
    而於十六時三十分許，至臺南市新市區○○○路（起訴書誤
    載為臺南市○○○路）與西拉雅大道路口時，下車持「阿彬
    」交付之上開偽造之識別證及偽造之「個人資料外洩授權止
    付聲明書」，向王慎思自稱為書記官，同時持上開行動電話
    ，佯裝接電話表示「是的，長官」等語之行為，取信王慎思
    其確為法院書記官，依法執行相關職務，並出示上開偽造識
    別證及聲明書，讓王慎思在一紙聲明書上簽名後收回，另一
    紙則交予王慎思，作為監管王慎思款項之意，使王慎思誤以
    為其係書記官而交付三十一萬元，足生損害於法務部、張君
    賴、王慎思及人民對於政府機關之信賴。得款項後即上車與
    「阿彬」駕車離開，將不法取得款項交予「阿彬」，並自「
    阿彬」取得一萬元酬勞。因王慎思交付款項後，與同事討論
    ，察覺有異報警處理，經警諉再與詐騙集團聯絡，相約於翌
    日即一００年七月十九日上午再度交付款項。而於該日上午
    九時四十五分許，詐騙集團指示王慎思將定存在兆豐銀行款
    項解約全數提領，及國泰世華銀行及第一銀行帳戶款項全部
    領出，等候通知。王慎思亦虛諉應和，並通知警方，依警方
    指示購買玩具鈔票赴約。嗣於一００年七月十九日上午十二
    時四十五分許，吳政儒再搭「阿彬」車至上開地點，仍接續
    前開共同基於冒充公務員行使職權、行使偽造公文書及特種
    文書、意圖為自己不法所有而詐欺取財之共同犯意聯絡，佯
    裝為書記官，出示前開偽造貼有其半身照片之「台灣省法務
    部行政單位監管科書記官張君賴」識別證一張予王慎思觀看
    而行使，足生損害於法務部及張君賴。當場為埋伏之員警逮
    捕，並扣得偽造之臺灣省法務部行政單位書記官證件、手機
    二支、偽造之「個人資料外洩授權止付聲明書」及王慎思交
    付之玩具假鈔二十九張；「阿彬」則趁隙逃逸。
二、案經內政部警政署保安警察第二總隊第四大隊第二中隊報請
    臺灣臺南地方法院檢察署檢察官偵查起訴。
    理    由
甲、程序方面：
    按被告以外之人於審判外之言詞或書面陳述，除法律有規定
    者外，不得作為證據，刑事訴訟法第一百五十九條第一項固
    有明文。惟被告以外之人於審判外之陳述，雖不符刑事訴訟
    法第一百五十九條之一至第一百五十九條之四之規定（即得
    為證據之情形），而經當事人於審判程序同意作為證據，法
    院審酌該言詞陳述或書面陳述作成時之情況，認為適當者，
    亦得為證據。當事人、代理人或辯護人於法院調查證據時，
    知有第一百五十九條第一項不得為證據之情形，而未於言詞
    辯論終結前聲明異議，視為有前項之同意；刑事訴訟法第一
    百五十九條之五定有明文。本件認定事實所引用證人之言詞
    及書面陳述證據，已經本院提示被告表示無意見，迄於言詞
    辯論終結前亦未聲明異議，揆諸前揭規定，可認為已同意作
    為證據；而本院審酌該證人等之陳述及證據資料作成當時之
    過程、內容、功能等之情況，認為適當，亦查無其他違法取
    證或其他瑕疵等不實之情事，具備合法可信之適當性保障，
    與本案待證事實間並具有相當之關聯性，以之為本案證據尚
    無不當，復無顯有不可信之情況，自得採為證據。
乙、實體方面：
一、前揭犯罪事實，迭據被告於原審及本院審理時自白不諱（見
    一審卷第七背面至八背面、十七、二十頁背面、本院卷第四
    十一頁背面），核與被害人王慎思指訴之情節相符，並有偽
    造之「法務部執行凍結管制命令」、偽造之貼有被告照片之
    「台灣省法務部行政單位」、偽造之「個人資料外洩授權止
    付聲明書」扣案在卷可證．此外復有被告向被害人王慎思收
    取款項之刑案現場繪製圖、監視器翻拍照片在卷足憑。被告
    自白與事實相符，本件事證明確，被告犯行洵堪認定。
二、按「刑法上偽造文書罪，係著重於保護公共信用之法益，即
    使該偽造文書所載名義製作人實無其人，而社會上一般人仍
    有誤信其為真正文書之危險，仍難阻卻犯罪之成立。」（最
    高法院五十四年臺上字第一四０四號判例參照）；又按「刑
    法上所稱之『公文書』，係指公務員職務上製作之文書，與
    其上有無使用『公印』無涉；若由形式上觀察，文書之製作
    人為公務員，且文書之內容係就公務員職務上之事項所製作
    ，即令該偽造之公文書上所載製作名義機關不存在，或該文
    書所載之內容並非該管公務員職務上所管轄，然社會上一般
    人既無法辨識而仍有誤信為真正之危險，仍難謂非公文書。
    」（最高法院五十四年度臺上字第一四０七號判例參照）。
    本件被告將載有「移送機關：法務部執行署臺中執行處、移
    送單位：臺灣省法務部監管科」之資料及詐騙集團成員傳真
    載有「法務部執行凍結管制命令」之文書交予被害人，上開
    文書形式上已表明係政府機關所出具，內容又係關於刑事案
    件之偵辦過程及情形，自有表彰該等公署公務員本於職務而
    製作之意，依前揭說明，均屬公文書無訛。是扣案上開二紙
    文書，固與各該機關之正式全銜相違，且實際上亦無該等機
    關或內部單位存在，依上開說明，此等偽造文書均足使社會
    上一般人誤信其為真正文書、機關之危險，自應論以偽造公
    文書。復按「刑法第二百十八條所謂之公印或公印文，係專
    指表示公署或公務員資格之印信而言，即俗稱大印與小官章
    及其印文。」（最高法院六十九年度臺上字第六九三號判例
    參照）；至「公印文之形式，凡符合印信條例規定之要件而
    製頒，無論為印、關防、職章、圖記，如足以表示其為公務
    主體之同一性者，均屬之。」（最高法院八十九年度臺上字
    第三一五五號裁判意旨參照），該條規範之目的在於保護公
    務機關之信用性，凡客觀上足以使社會上一般人誤信為公務
    機關之印信者，不論是否確有該等公務機關存在，抑公務機
    關之全銜是否正確而無缺漏，仍構成刑法第二百十八條第一
    項之罪，始符立法目的。本件被告提出與被害人偽造之「個
    人資料外洩授權止付聲明書」及詐欺集團共犯傳真予被害人
    偽造之「法務部執行凍結管制命令」，其上分別蓋印有偽造
    之「臺灣法務部檢察官」、「法務部行政執行署臺北執行命
    令」，均係表示公務機關之資格甚明，自屬公印文無訛。再
    按「偽造關於服務或其他相類之證書，足以生損害於公眾或
    他人者，應論以刑法第二百十二條之偽造特種文書罪。」（
    最高法院九十一年度臺上字第七一０八號、七十一年度臺上
    字第二七六一號裁判意旨參照）。查被告提供其相片予共犯
    「阿彬」貼在「臺灣省法務部行政單位」上，該證件印有單
    位、職稱與姓名，被告並持該證件交與被害人閱覽，取信於
    被害人，確屬特種文書。核被告所為，係犯刑法第二百十六
    條、第二百十一條行使偽造公文書罪（行使偽造「法務部執
    行凍結管制命令」、「個人資料外洩授權止付聲明書」公文
    書）、同法第一百五十八條第一項僭行公務員職權罪（持前
    揭偽造公文書並冒充書記官執行扣押命令）、同法第三百三
    十九條第一項詐欺取財罪（第一次詐欺取財既遂）、及第三
    百三十九條第三項、第一項詐欺取財未遂罪（第二次未取得
    詐款）。公訴意旨就被告持前揭偽造公文書、行使偽造特種
    文書，並冒充書記官而行使職權部分，起訴書犯罪事實欄業
    已論及，僅論罪項漏引刑法第二百十六條、第二百十一條、
    第二百十二條行使偽造公文書、特種文書罪，及同法第一百
    五十八條條第一項僭行公務員職權罪，自得併予審理。被告
    與共犯「阿彬」、「龍哥」及詐騙集團成員共同偽造公印章
    、公印文，為偽造公文書之階段行為，及偽造公文書、特種
    文書後復持以行使，其偽造之低度行為，不另論罪。被告共
    同偽造前開公文書、特種文書，並持以行使之行為，先前偽
    造之低度行為，均為行使之高度行為所吸收，亦不另論罪。
三、按「共同實施犯罪行為之人，在合同意思範圍以內，各自分
    擔犯罪行為之一部，相互利用他人之行為，以達其犯罪之目
    的者，即應對於全部所發生之結果，共同負責，又刑法上所
    謂共同實施，並不以參與全部犯罪行為為必要，其分擔實施
    一部分行為者，仍屬共同正犯。」（最高法院二十八年上字
    第三一一０號、四十六年度臺上字第一三０四號等判例參照
    ）。被告與共犯「阿彬」、「龍哥」及詐騙集團不詳之成年
    成員有所聯絡，並知悉渠等所為係欲詐騙被害人財物，仍為
    行使偽造公文書、行使偽造特種文書、詐欺取財、僭行公務
    員職權等罪行而牟利，所為顯與該詐騙集團成員間，在冒充
    公務員行使職權、偽造印章、印文、行使偽造公文書、行使
    偽造特種文書及詐欺取財之合同犯意內，各自分擔犯罪行為
    之一部，並相互利用其他詐騙集團成員之行為以遂行犯罪之
    目的，縱被告未親自撥打電話予被害人，亦未將扣案之法務
    部執行凍結管制命令傳真予被害人王慎思，仍應對全部所生
    結果共同負責。被告與共犯「阿彬」、「龍哥」及詐騙集團
    成員，就上開犯行間，均有犯意聯絡及行為分擔，應論以共
    同正犯。又被告先後二次行使偽造公文書、特種文書、僭行
    公務員職權、詐欺取財之行為，係各在密接之時地而為，各
    行為之獨立性薄弱，依一般社會通念，應評價為數個舉動之
    接續進行，俱為接續犯，應論以一罪。公訴意旨認係數罪，
    顯有誤會，附此說明。被告前揭所為行使偽造公文書、僭行
    公務員職權、行使偽造特種文書及詐欺取財既遂罪，客觀上
    屬於同一連貫行為之實施，且有局部重合，依一般社會通念
    ，應係出於同一犯罪故意遂行詐欺被害人財物目的之一個犯
    罪行為，卻同時觸犯前揭四罪名，為想像競合犯，應依刑法
    第五十五條規定從一重之行使偽造公文書罪處斷。
四、原審認被告罪證明確，因予適用刑法第二十八條、第一百五
    十八條第一項、第二百十一條、第二百十二條、第二百十六
    條、第三百三十九條第一項、第三項、第五十五條、第三十
    八條第一項第二款，並審酌被告正值青壯，不循正途賺取財
    物，加入詐騙集團，假司法機關之名，利用被害人對司法程
    序不熟悉，施用詐術詐騙，嚴重戕害司法威信，惡性非輕，
    詐騙金額為三十一萬元，及犯後坦承犯行之態度，迄未賠償
    被害人損失，兼衡居於聽命詐騙集團之附從地位，非核心人
    物，犯罪時間非長，暨生活狀況、智識程度等一切情狀，量
    處有期徒刑壹年捌月。扣案之偽造「臺灣省法務部行政單位
    」識別證一張、行動電話二支（廠牌均為：ＳＡＭＳＵＮＧ
    ，序號各為：0000000000000000號及00
    000000000000號），均為該詐騙集團交付用作
    聯絡詐騙事宜之用，屬被告及所屬詐騙集團共同正犯所有供
    犯本件犯行所用之物，依刑法第三十八條第一項第二款規定
    宣告沒收。扣案偽造之「法務部執行凍結管制命令」（含偽
    造法務部行政執行署臺北凍結管制命令執行處印一枚）、偽
    造之「個人資料外洩授權止付聲明書」（含偽造之「臺灣法
    務部地檢署印」一枚）文書各一張，係被告與共犯所有供本
    件犯罪所用之物，亦依刑法第三十八條第一項第二款之規定
    宣告沒收。至其上「臺灣法務部地檢署印」印文各一枚，雖
    係偽造之印文，惟已隨所附著之偽造公文書一併沒收，自無
    庸重複諭知沒收。本院經核原判決認事用法，均無不合，量
    刑亦屬妥適。被告上訴意旨，指摘原判決量刑過重，請求從
    輕量處，為無理由，應予駁回。
五、據上論斷，應依刑事訴訟法第三百六十八條，判決如主文。
本案經檢察官李啟明到庭執行職務。
中    華    民    國    100   年    12    月    28    日
                  刑事第一庭審判長法官  茆  臺  雲
                                  法官  陳  義  仲
                                  法官  蔡  長  林
以上正本證明與原本無異。
如不服本判決應於收受送達後10日內向本院提出上訴書狀，其未
敘述上訴理由者，並得於提起上訴後10日內向本院補提理由書（
均須按他造當事人之人數附繕本）「切勿逕送上級法院」。
                                書記官  李  培  薇
中    華    民    國    100   年    12    月    28    日
附錄本案論罪科刑法條全文：
刑法第一百五十八條：
  冒充公務員而行使其職權者，處三年以下有期徒刑、拘役或五
百元以下罰金。
刑法第二百十六條：
  行使第二百一十條至第二百十五條之文書者，依偽造、變造文
書或登載不實事項或使登載不實事項之規定處斷。
刑法第二百十一條：
  偽造、變造公文書，足以生損害於公眾或他人者，處一年以上
七年以下有期徒刑。
刑法第二百十二條：
  偽造、變造護照、旅券、免許證、特許證及關於品行、能力服
務或其他相類之證書、介紹書，足以生損害於公眾或他人者，處
一年以下有期徒刑、拘役或三百元以下罰金。
刑法第三百三十九條：
  意圖為自己或第三人不法之所有，以詐術使人將本人或第三人
之物交付者，處五年以下有期徒刑、拘役或科或併科一千元以下
罰金。
  以前項方法得財產上不法之利益或使第三人得之者，亦同。
  前二項之未遂犯罰之。